最高法院民事判決　　　　　　　　　　　　　　　九十三年度台上字第一一一七號
　　上　訴　人　財團法人高雄市私立國際高級商工職業學校
　　法定代理人　邱明助
　　訴訟代理人　侯重信律師
　　被 上訴 人　甲○○
右當事人間請求確認僱傭關係存在等事件，上訴人對於中華民國九十年十月四日台灣
高等法院高雄分院第二審判決（九十年度勞上易字第一八號），提起上訴，本院判決
如下：
    主  文
原判決廢棄，發回台灣高等法院高雄分院。
    理  由
本件被上訴人主張：上訴人於民國八十九年二月一日聘僱伊為該校董事會秘書，期間
自八十九年二月一日起至九十一年一月三十一日止，係編制內之人員，詎上訴人之代
理校長邱明助竟於八十九年十月一日將伊解僱，惟董事會秘書之任免屬董事會之職權
，應由董事長代表上訴人為之，代理校長無權且無正當理由任意解僱伊，不生終止僱
傭契約之效力等情。求為確認兩造間之僱傭關係存在，及命上訴人給付伊自八十九年
十月一日起至九十年五月三十日止之薪資新台幣（下同）四十八萬九千五百二十元暨
九十年一月三十一日之年終獎金九萬一千七百八十五元之判決（超過上開部分之請求
，原審維持第一審所為被上訴人敗訴之判決，未據被上訴人聲明不服）。
上訴人則以：(一)董事會秘書之任免屬學校行政權之範圍，校長有權代表上訴人解僱被
上訴人。(二)被上訴人係臨時聘僱人員，而上訴人之董事會全體董事經高雄市政府教育
局解除職務，董事會已無法運作，且無業務，無繼續僱用被上訴人之必要，符合上訴
人學校約僱人員薪資支給規定第六條，勞動基準法第十一條第二款、第四款及民法第
四百八十九條第一項等規定所稱之「臨時性之任務解除」、「業務緊縮」、「業務性
質變更、有減少勞工之必要，又無適當工作可供安置」、或「遇有重大事由」之情形
，上訴人予以解僱，並無不合等語，資為抗辯。
原審維持第一審所為上訴人敗訴部分之判決，駁回上訴人之上訴，係以：兩造之爭點
為：一、被上訴人係編制內人員或為臨時人員，校長邱明助是否有權代表上訴人終止
兩造間之僱傭契約；二、上訴人終止僱傭契約是否有理由。經查：(一)上訴人雖係以董
事會之名義發聘書予被上訴人，然依上訴人學校人事室簽請校長核定之呈文所載，被
上訴人係以臨時人員聘用，兼辦董事會秘書，且被上訴人於任職時亦書立同意書表明
其係學校臨時人員，足認兩造合意以被上訴人為學校臨時人員任用，非編制內之人員
，校長有權代表上訴人終止僱傭契約。縱上訴人違反私立學校法施行細則第十二條第
五項之規定，未將董事會設置之秘書即被上訴人納入學校組織規程及員額編制，但此
非強制規定，上開約定並非無效。(二)被上訴人係上訴人學校僱用之臨時人員，從事董
事會之秘書工作獲致工資，且與上訴人間有從屬關係，故兩造間為勞動契約，應適用
勞動基準法之規定。次查上訴人之第十四屆董事會，經高雄市政府教育局依私立學校
法第三十二條之規定，於八十九年九月六日解除全體董事職務，另行指定管理委員會
代行董事會之職權，惟上開行政處分經訴願審議委員會決定予以撤銷，嗣高雄市政府
於九十年三月八日，依同法條之規定，再解除全體董事職務，另聘請李福登等七人組
織管理委員會代行董事會之職權等情，有高雄市政府訴願決定書、高雄市政府函可證
。管理委員會代行董事會職權，係臨時性質，而主管教育機關雖解除全體董事職務，
其目的仍以上訴人另推選董事重新組織董事會以利正常運作，則董事會秘會因管理委
員會另行指定執行秘書為管理委員會之會議記錄等職務，僅係新董事會組織前之暫時
狀態，況管理委員會接管上訴人之董事會後，曾召開二十二次委員會議，足認上訴人
之業務並無勞動基準法第十一條第二款、第四款所稱之「業務緊縮」、「業務性質變
更，有減少勞工之必要，又無適當工作可供安置」之情形。至上訴人所提出之八十六
年、八十八年編印高雄市各公私立高中職學校概況資料、八十五年至八十八年上訴人
學校收支餘絀表，時間均在被上訴人受僱之八十九年二月一日之前；九十年八月二十
四日之報紙係籠統載述「私立高中職學校招生不足」等語；上訴人管理委員會八十九
年十月二十日、十二月二十八日函附之會議紀錄僅籠統載「上訴人學校財務日漸惡化
、虧損，討論精簡臨時人員」云云，均無法證明所稱之招生不足、財務虧損係發生於
被上訴人受僱之八十九年二月一日起至遭解僱之八十九年十月一日期間，故上訴人主
張依前開勞動基準法第十一條第二款、第四款之規定，終止勞動契約，於法無據。上
訴人主張另依民法第四百八十九條第一項及上訴人約僱人員薪資支給規定第六條之規
定終止契約云云。惟按勞動基準法就雇主得終止勞動契約之情形，於該法第十一條、
第十二條各款規定甚詳，自無再適用民法終止僱傭契約相關規定之餘地。上訴人學校
約僱人員薪資支給規定第六條雖規定臨時人員有「臨時性之任務解除」之情形，上訴
人可解僱之，惟此規定係增加勞動基準法所未規定之雇主得終止勞動契約之事由，與
勞動基準法牴觸，上訴人自不得適用上開規定，將被上訴人解僱等詞，為其判斷之基
礎。
查上訴人於原審抗辯：上訴人學校八十六學年度之學生人數計四千六百零九人，至八
十九學年度減為二千三百四十人，有高雄市政府教育局編印之高雄市各公私立高中職
學校概況可證；九十年八月二十四日報紙刊載教育部公布之八十九學年度台灣省高中
職學校招生缺額比率統計表所示，近年來私立高職招生人數普遍不足，而且情形相當
嚴重，因此上訴人學校自八十七學年度起即透支一千零二萬餘元，八十八學年度透支
二千七百六十二萬餘元，有收支餘絀表可考，八十九學年度透支更高達三千四百萬餘
元等語（見原審卷第一百二十四頁）。經查前開高雄市政府教育局編印之高雄市各公
私立高中職學校概況之學生人數，分別係八十六年九月、八十九年九月之情形（見原
審卷第一百二十八頁、第一百三十一頁），上訴人學校招生人數急刻減少，部分且係
發生於被上訴人受僱之八十九年二月一日以後，而上訴人管理委員會八十九年九月十
四日第一次委員會議即決議「原董事會秘書，請邱代校長了解是否為編制內人員後，
提下次會議討論，另董事會二位辦事員應歸建原單位或……」，同年九月十八日第二
次委員會議決議七「董事會秘書甲○○先生經查係臨時人員，今董事會職權業由管理
委員會代行，該臨時人員已無必要，請邱代校長依相關人事法令或規定於九月底前處
理」（見一審卷第二十二頁、第二十三頁），則同年十月二十日、十二月二十八日函
附之會議紀錄所載「學校財務日漸惡化、虧損，討論精簡臨時人員」云云，似為一系
列精簡人事之措施，並非無據，原審未依卷內上訴人提出之證據，詳予調查審認，誤
認高雄市政府教育局編印之高雄市各公私立高中職學校概況資料、上訴人學校收支餘
絀表，時間均在被上訴人受僱之前，並以報紙之報導係籠統載述，均無法證明所稱之
招生不足、財物虧損係發生於被上訴人受僱期間，遽為上訴人不利之判決，即嫌速斷
。上訴論旨，指摘原判決不當，求予廢棄，非無理由。
據上論結，本件上訴為有理由，依民事訴訟法第四百七十七條第一項、第四百七十八
條第二項，判決如主文。
中　　　華　　　民　　　國　　九十三　　年　　　六　　　月　　　四　　　日
                              最高法院民事第一庭
                                  審判長法官  李　錦　豐
                                        法官  楊　鼎　章
                                        法官  吳　麗　女
                                        法官  許　朝　雄
                                        法官  陳　重　瑜
      右正本證明與原本無異
                                              書  記  官
中　　　華　　　民　　　國　　九十三　　年　　　六　　　月　　 十五 　　日
                                                                       ：
